【裁判字號】    89,上訴,1595
【裁判日期】    890320
【裁判案由】    違反商業會計法等
【裁判全文】
臺灣高等法院刑事判決                          八十九年度上訴字第一五九五號
    上  訴  人
    即  被  告  甲○○
右上訴人因違反商業會計法等案件，不服台灣士林地方法院八十八年度訴字第六八九
號，中華民國八十九年三月二十日第一審判決（起訴案號：台灣士林地方法院檢察署
八十七年度偵字第一０六三八號），提起上訴，本院判決如左：
    主  文
上訴駁回。
    事  實
一、甲○○於民國八十五年三月十日前係址設台北市○○路一二一巷二十七號之台旭
    食品有限公司（以下簡稱台旭公司）負責人 (自八十五年三月十一日起變更登記
    其妻林吳淑慎為公司負責人) ，為商業會計法所稱之商業負責人，有依據真實事
    項造具會計憑證之義務，其明知台旭公司於八十四年間並未僱用乙○○，亦未支
    付其薪資，竟利用代辦乙○○護照取得洪女身分證之機會，於八十四年十二月底
    ，將乙○○之年籍資料交予不知情之大業會計事務所成年人員，據以填製「各類
    所得扣繳暨免扣繳憑單媒體申報資料」（一式四份）之原始會計憑證，並於其上
    填載乙○○於八十四年間領取台旭公司新台幣（下同）七十五萬元薪資之不實事
    項，復利用該成年之經辦人員將上開不實事項，登載於業務上製作之台旭公司「
    八十四年度各類所得資料申報書」，進而於八十五年一月三十日持向財政部台北
    市國稅局申報扣抵營業所得稅，足以生損害於稅捐機關對於稅捐稽徵管理之正確
    性及乙○○。
二、案經乙○○訴請臺灣台北地方法院檢察署檢察官轉呈台灣高等法院檢察署檢察長
    令轉臺灣士林地方法院檢察署檢察官偵查起訴。
    理  由
一、訊據上訴人即被告甲○○，固坦承於八十四年及八十五年申報營利事業所得稅時
    為台旭公司之負責人，並於八十四年年底提供乙○○之資料委託大業會計事務所
    人員填具其於八十四年度在伊公司任職，並支領七十五萬元薪資之「各類所得扣
    繳暨免扣繳憑單媒體申報資料」，並據以製作台旭公司八十四年度各類所得資料
    申報書，而於八十五年一月三十日持向財政部台北市國稅局申報扣抵營業所得稅
    等情不諱，惟矢口否認有違反商業會計法等犯行，辯稱：伊公司有僱用乙○○賣
    貨，且其所購小貨車之部分車款，亦由伊代為給付云云。
二、經查：
    (一)右揭犯罪事實，業據告訴人乙○○於偵查中及原審調查中指訴歷歷，並經證
        人即告訴人之夫周鈺盛證述甚詳，復有「各類所得扣繳暨免扣繳憑單媒體申
        報資料」及「各類所得資料申報書」各一份在卷可稽。被告雖以上開各語為
        辯，惟查告訴人係於八十四年十二月十九日以被告任負責人之台旭公司名義
        購買ＣＨ─２５６３號自小貨車一部，價款係分期付款，每期支付七千八百
        餘元等情，除據告訴人及被告陳明外，並有訂車契約書在卷可憑，是縱如被
        告所辯，該車款均由其支墊再自應予告訴人之佣金中扣款屬實，然於八十五
        年一月間台旭公司申報營業所得稅時，台旭公司至多僅代付一期款，被告竟
        將全部車款列計為告訴人之薪資，堪認此部分之計列顯屬不實。
    (二)次查，被告雖一再辯稱告訴人有代賣台旭公司貨品，而證人即被告之子林勝
        雄亦附和被告之詞，然證人林勝雄為被告之子，其證詞是否偏頗，本屬可疑
        。且被告就告訴人代賣台旭公司產品之佣金支付方式，先稱：薪水以抽成方
        式算，有時天天，三、五天或半個月結一次帳，抽成數看所賣東西之種類云
        云（見第一審卷第三十七頁全頁），嗣則稱：批貨予告訴人時，未收款，待
        其賣完告訴人才給錢，批貨時即告知賣價，至該物告訴人要賣多少錢，伊不
        干涉云云（見第一審第一五六頁反面），其前後所稱之結帳方式歧異，且無
        論依被告所稱之何種方式結帳，給付款項者均應為告訴人，何以係台旭公司
        支付佣金予告訴人？堪認告訴人應無為台旭公司販售食品，被告所辯顯與事
        實不符，不足採信。
    (三)再查，被告雖提出支票明細表，辯稱載明受款人為周先生、周鈺盛、周志龍
        者之支票，有些係向告訴人借款，有些係給付其佣金之支票云云，然訊諸證
        人周鈺盛則稱：不知是否有拿過被告所稱之支票，縱令有，亦係因貸款，被
        告所給等語；而證人即周鈺盛之弟周建全亦證稱：因貸款予被告，故被告給
        付支票等語 (第一審卷第一五四頁) 。查縱令被告有給付上開支票，惟如前
        述，亦無從證明台旭公司聘僱告訴人販售食品，且依被告所提上開明細表中
        所載給周先生、周鈺盛、周志龍支票欄內，亦有給付利息之記載，是證人周
        鈺盛及周建全所稱，難謂與事實不合，應堪採信。
    (四)另被告提出買受人為統一超商股份有限公司(以下簡稱統一超商)之統一發票
        三紙，辯以：告訴人於八十四年度自統一超商取得之十五萬三千元，係告訴
        人向被告購買食品後，由被告開立發票交告訴人向統一超商領款云云，惟查
        被告所提之上開發票均為八十三年間所開，與告訴人八十四年度之所得無涉
        ，且該三紙發票總額為十七萬八千五百元，亦與統一超商八十四年度予告訴
        人之十五萬三千元不符，所辯難以採信。
    (五)另被告復提出台旭公司現金帳一冊，辯稱：伊確有支付告訴人薪資云云，然
        該現金帳乃被告自行製作，是否屬實，無證據可資佐證，難執以為對被告有
        利之認定。
    (六)又被告原為台旭公司之負責人，至八十五年三月十一日始變更登記其妻林吳
        淑慎為公司負責人，此除據被告供明外，並有經濟部公司執照及台旭公司變
        更登記事項卡各一紙附卷可稽。
    (七)綜上所述，被告前揭所辯，為卸責之詞，不足採信。本案事證明確，被告之
        犯行，洵堪認定。
三、按「各類所得扣繳暨免扣繳憑單」乃商業會計法第十五條第一款所規定之「原始
    憑證」，屬於商業會計憑證之一種；被告為公司法第八條第一項所稱之公司負責
    人，亦為商業會計法第四條所稱之商業負責人。查被告身為台旭公司之負責人，
    明知為不實之事項，而填製「各類所得扣繳暨免扣繳憑單」部分，核係犯商業會
    計法第七十一條第一款之罪。又被告亦為從事業務之人，各類所得資料申報書為
    其業務上所製作之文書，其明知並未給付告訴人薪資七十五萬元，竟將之以薪資
    支出列於台旭公司八十四年度營利事業所得稅結算申報書，並持以行使部分，核
    係犯刑法第二百十六條、第二百十五條之行使業務上登載不實文書罪。被告所犯
    業務上登載不實文書罪之低度行為，應為行使之高度行為所吸收，不另論罪。次
    按商業會計法第七十一條第一款以明知為不實之事項，而填製會計憑證之罪，原
    即含有業務上登載不實之本質，不應再論以刑法第二百十六條、第二百十五條之
    行使業務上登載不實文書罪（參照最高法院八十七年度台上字第一一號判決意旨
    ），公訴人就前開被告明知不實事項而填製「各類所得扣繳暨免扣繳憑單」會計
    憑證之行為，認係犯刑法第二百十六條、第二百十五條之行使業務上登載不實文
    書罪，尚有未洽，起訴法條應予變更 (原審於審理前即告知被告此部分可能變更
    起訴法條，請其為答辯之準備，雖筆錄誤載為修正前之商業會計法第六十六條第
    一款，但不影響被告防禦權之行使─見第一審卷第二０九頁) 。被告利用不知情
    之大業會計事務所成年人員為上開犯行，係屬間接正犯。被告所犯前開刑法第二
    百十六條、第二百十五條之行使業務上登載不實文書罪（各類所得資料申報書）
    及商業會計法第七十一條第一款之填製不實會計憑證罪（各類所得扣繳暨免扣繳
    憑單），二罪間有方法結果之牽連關係，應從一重之商業會計法第七十一條第一
    款之罪處斷。就上開被告行使業務上登載不實文書罪部分，雖未據公訴人記載於
    犯罪事實欄，惟此部分與起訴之部分，有牽連犯之裁判上一罪，仍屬起訴效力所
    及，本於審判不可分原則，本院自得併予審判。又刑法第五十五條所謂之牽連犯
    ，必須二個以上之行為有方法與結果之關係，始足構成，亦即必須以犯一罪之方
    法行為犯他罪，或以犯一罪之結果行為犯他罪，方得成立牽連關係。依稅捐稽徵
    法第四十七條之規定，公司負責人既非逃漏稅捐之納稅義務人，其僅係代罰而已
    ，公司以不正當方法逃漏稅捐，縱由該公司負責人或其他有權代表公司之自然人
    代表公司為之，究非屬公司負責人本身之犯罪行為，自與該公司負責人之其他犯
    罪行為間，無方法結果之牽連關係可言（參照最高法院八十七年度台上字第一九
    七四號、八十七年度台上字第二二一四號判決意旨）。是縱被告之上開行為使台
    旭公司逃漏稅捐，因被告有負責人之身分應為代罰，而涉犯稅捐稽徵法第四十七
    條第一款之罪，惟因公訴人就此部分未予起訴，且如前所述，亦與本案無何裁判
    上一罪之關係，本院自無從併予審判，附此敘明。
四、原審以被告罪證明確，適用刑事訴訟法第二百九十九條第一項前段、第三百條、
    商業會計法第七十一條第一款、刑法第十一條前段、第二百十六條、第二百十五
    條、第五十五條、第四十二條第二項、罰金罰鍰提高標準條例第一條前段、第二
    條、現行法規所定貨幣單位折算新臺幣條例第二條，審酌被告犯罪之動機、手段
    、所生危害及犯罪後之態度等一切情狀，量處罰金新台幣十萬元，並諭知如易服
    勞役，以新台幣九百元即銀元三百元折算一日。經核認事用法，並無不合，量刑
    亦屬適當。被告上訴意旨，仍執前詞，否認犯罪，指摘原判決不當，為無理由，
    應予駁回。
據上論斷，應依刑事訴訟法第三百六十八條，判決如主文。
本案經檢察官鍾鳳玲到庭執行職務。
中       華       民       國      八十九     年     六    月    三十   日
                          臺灣高等法院刑事第七庭
                                          審判長法  官  吳  啟  民
                                                法  官  蘇  隆  惠
                                                法  官  洪  曉  能
右正本證明與原本無異。
如不服本判決應於收受送達後十日內向本院提出上訴書狀，其未敘述上訴之理由者並
得於提起上訴後十日內向本院補提理由書（均須按他造當事人之人數附繕本）。
                                                書記官  丁  淑  蘭
中       華       民       國      八十九     年     七    月     三    日
附錄：本案論罪科刑法條全文
商業會計法第七十一條第一款
商業負責人、主辦及經辦會計人員或依法受託代他人處理會計事務之人員有左列情事
之一者，處五年以下有期徒刑、拘役或科或併科新台幣十五萬元以下罰金：
一、以明知為不實之事項，而填製會計憑證或記入帳冊者。
刑法第二百十五條
從事業務之人，明知為不實之事項，而登載於其業務上作成之文書，足以生損害於公
眾或他人者，處三年以下有期徒刑、拘役或五百元以下罰金。
刑法第二百十六條
行使第二百十條至第二百十五條之文書者，依偽造、變造文書或登載不實事項或使登
載不實事項之規定處斷。


司法院資訊處製作；財團法人民間司法改革基金會備份。
